【裁判字號】    95,訴,1094
【裁判日期】    950920
【裁判案由】    拆屋還地
【裁判全文】
臺灣臺中地方法院民事判決  95年度訴字第1094號
原      告  丙○○
訴訟代理人  林坤勇  律師
複  代理人  鄭明治  律師
被      告  乙○○
    兼
訴訟代理人  甲○○
訴訟代理人  陳克城  律師
上列當事人間請求拆屋還地事件，經本院於民國95年8月30日言
詞辯論終結，判決如下：
    主    文
被告應將坐落台中縣大里市○○段第84-10地號土地及台中縣大
里市○○段第248地號土地上，如附圖所示84-10Ｂ、84-10Ｃ、
84-10Ｄ及84-10Ｅ及248Ａ、248Ｂ之地上物拆除後，將上述二地
號土地交還原告。
訴訟費用由被告負擔。
本判決於原告以新台幣貳拾伍萬貳仟元為被告預供擔保後，得為
假執行。
    事實及理由
一、原告起訴主張：台中縣大里市○○段第84-10地號及台中縣
    大里市○○段第248地號土地（下稱系爭土地）係原告所有
    ，被告無正當權源將上開土地全部予以占用，搭蓋鐵皮屋、
    鐵架等地上物，爰依民法第767條規定，請求被告將系爭土
    地上之地上物拆除，並將無權占用之土地返還原告。並聲明
    ：除假執行擔保金額外，如主文所示。
二、被告於第一次言詞辯論期日陳稱：請求測量，如確有占用原
    告土地，願意拆除，同意以測量結果為本件判決依據。嗣於
    本院囑託台中縣大里地政事務所測繪被告是否占用系爭土地
    及如有占用，占用之面積、範圍後，另具狀辯稱：除系爭土
    地中如附表所示248Ａ（面積4平方公尺）及84-10Ｂ（面積
    10 平方公尺）部分，被告願意按公告現值向原告價購外，
    其餘部分原告如依民法第176條及第955條償還被告支出之有
    益費用，被告同意返還。原告如不同意上開條件，執意請求
    被告拆除系爭土地上所有地上物，即為權利濫用。並聲明：
    請求駁回原告之訴。
三、法院之判斷：
(一)、查本件兩造已於第一次言詞辯論期日達成訴訟上之協議，同
    意以本院囑託地政機關測量結果，作為本件判決之依據，並
    經兩造訴訟代理人簽名於筆錄可稽。此次協議並未附有任何
    條件，被告訴訟代理人並表明：「測量結果如果有占到，我
    願意拆除。」（詳見本院95年5月29日言詞辯論筆錄）。嗣
    本院即定期至現場履勘測量，並囑託大里地政事務所就系爭
    土地是否遭被告占用，占用之面積、範圍加以測量並繪製複
    丈成果圖（即附圖）在卷可憑。詎被告於第二次言詞辯論期
    日即另具狀辯稱如上。兩造本應受上開協議之拘束（民事訴
    訟法第270條之1第3項、第271條之1參照），被告此一不遵
    守訴訟上協議之行為，殊非可取。
(二)、依第二次言詞辯論期日被告提出之答辯，本件關鍵爭點有二
    ：１、被告依民法第176條、第955條請求原告償還被告占用
    土地中，除附圖所示248Ａ及84-10Ｂ以外土地，計230平方
    公尺之改良有益費用，是否有理由？２、系爭土地中上開
    248Ａ及84-10Ｂ部分，被告依權利濫用及誠信原則，請求依
    公告現值向原告價購，是否有理由？茲說明本院得心證理由
    如下：
１、按民法上適法無因管理人向本人請求必要或有益費用之前提
    要件，係無因管理人出於為他人管理事務之意思而為必要或
    改良行為，此觀民法第172條、第176條之規定甚明。查本件
    被告主張伊於民國48年8月17日水災後，憑記憶在「自己土
    地上」建築房屋，即現住之吉善路52號房屋（即如附圖所示
    248Ａ及84-10Ｂ部分二層主建物），雖又於辯論期日改口係
    「被告的朋友的土地，讓被告蓋的」，惟無論係在自己土地
    或在朋友土地上經朋友同意而蓋系爭建物，均非出於為他人
    管理事務之意思（而係出於供自己居家使用之意思），其理
    至明，毋庸贅論。至於被告辯稱依民法第955條規定（善意
    占有人之有益費用求償權），得向原告請求有益費用，惟查
    本條之規定前提係占有他人之物之初，係出於善意，惟被告
    既主張係自始即出於為他人管理事務之意思（即非善意占用
    ），復無法證明其占用之初出於善意（例如係在自己土地上
    建設，不慎越界；或已請地政機關鑑界後始開始建築）。況
    縱認被告占有之初係出於善意，依本條規定，須於占有物「
    現存之增加價值限度」內，向回復請求人請求償還，然被告
    無法證明系爭土地因其行為而有何現存之增值（對原告而言
    ，不但未有增值之效果，反而系爭土地遭被告占用之事實，
    尚會使系爭土地價值貶損），是以被告此一辯解，即非足採
    。
２、又被告辯稱其願意有條件（即原告償還有益費用）返還占用
    土地中大部分（230平方公尺），如果原告不願接受上開條
    件，及其價購占用之小部分（14平方公尺）之請求，即有權
    利濫用及違反誠信原則之嫌。參酌下列判例及判決要旨，本
    院認為被告對於民法上權利濫用及誠信原則尚有誤解。按「
    權利之行使，是否以損害他人為主要目的，應就權利人因權
    利行使所能取得之利益，與他人及國家社會因其權利之行使
    所有之損失，比較衡量定之。倘其權利之行使，自己所得利
    益極少而他人及國家社會所受之損失甚大者，非不得視為以
    損害他人為主要目的，此乃權利社會化之基本內涵所必然之
    解釋。」（最高法院71台上737號判例參照），又「所謂誠
    實信用之原則，係在具體的權利義務之關係，依正義公平之
    方法，確定並實現權利之內容，避免當事人間犧牲他方利益
    以圖利自己，自應以權利人及義務人雙方利益為衡量依據，
    並應考察權利義務之社會上作用，於具體事實妥善運用之方
    法。」（最高法院86台再64號判決參照）、「權利之行使，
    不得違反公共利益，或以損害他人為主要目的，民法第一百
    四十八條第一項定有明文。原審以上訴人如取回系爭九平方
    公尺土地，需拆除被上訴人所有六層樓房中央部分，勢必影
    響大樓結構安全，上訴人取回該土地又難供建築，其為本件
    之請求，顯以損害他人為主要目的，有權利濫用之情形，爰
    為上訴人敗訴之判決，核無違背法令之情形。」（最高法院
    86 台上1840號判決參照）。查本件原告依據民法第767條規
    定，請求被告拆除系爭土地上之地上物並返還占用土地，乃
    權利之正當行使，與公共利益無涉，此首應確定者。次查，
    被告表示願向原告價購占用土地中14平方公尺部分（即附圖
    所示248Ａ及84-10Ｂ部分），原告則要求如欲價購，應就全
    部占用土地價購，就此一協商過程，本院認為原告提出之全
    部價購條件，應屬合理，蓋系爭土地除去此二部分，將影響
    系爭土地整體地形原本方正之格局，對於原告將來整體利用
    自屬不利。再者，本件亦無前開86台上1840判決中「損人而
    不利己」事實，或前開71台上737號判例中「權利人因行使
    權利所得利益極少，造成國家社會及他人所受損害甚大」等
    損益失衡之情形存在。末查，在被告長期（如被告自承自47
    年起即占用至今）無權占用原告所有之系爭土地情況下，原
    告提起本件訴訟並未請求被告給付占用系爭土地之所得相當
    於租金之不當得利，或侵權行為之損害賠償，僅請求被告拆
    除地上物及返還占用土地，自無所謂「權利濫用」；反觀被
    告方面，不但要求原告應償還「改良系爭土地之必要或有益
    費用」，並要求價購系爭土地中14平方公尺土地，果允其請
    ，豈非強迫原告出售系爭土地，不符「誠信原則」之要求甚
    明，本院認為，被告前開請求，於法無據，無從准許。
(三)、綜上所述，原告之請求於法有據，被告前開辯解則均非足採
    ，從而，原告依據民法第767條規定，請求被告將占用系爭
    土地之地上物拆除並將占用土地返還原告，應予准許。
(四)、原告陳明願供擔保，請准宣告假執行，經核並無不合，爰酌
    定相當擔保金額予以宣告之。
四、結論：本件原告之訴為有理由，依民事訴訟法第78條、第85
    條第1項，第390條第2項，判決如主文。
中    華    民    國    95    年    9    月     20    日
                  民事第四庭    法  官  曹宗鼎
正本係照原本作成。
如對本判決上訴，須於判決送達後20日內向本院提出上訴狀。
中    華    民    國    95    年    9    月     20    日
                                書記官


司法院資訊處製作；財團法人民間司法改革基金會備份。
